臺灣高雄地方法院民事判決　　　　　　　96年度訴字第1269號
原　　　告　庚○○
　　　　　　　　　　　　32號.
　　　　　　丁○○
　　　　　　戊○○
　　　　　　乙○○
　　　　　　　　　　　　號
　　　　　　甲○○○
兼上列五人共同
訴訟代理人　己○○　　住台南縣.
兼上列六人共同
訴訟代理人　丙○○　　住高雄縣.
被　　　告　辛○○　　住高雄市.
訴訟代理人　壬○○　　住同上
上列當事人間損害賠償事件，原告提起刑事附帶民事訴訟（95年
度交簡附民字第196 號），經刑事庭裁定移送，本院於民國96年
9 月14日言詞辯論終結，判決如下：
    主  文
被告應給付原告丙○○新台幣柒拾捌萬伍仟柒佰壹拾肆元，應給
付原告庚○○新台幣陸拾玖萬仟肆佰拾壹元，並均自民國九
十五年十一月二十五日起至清償日止，按週年利率百分之五計算
之利息。
被告應給付原告己○○、丁○○、戊○○、甲○○○各新台幣貳
拾捌萬伍仟柒佰壹拾肆元，並均自民國九十五年十一月二十五日
起至清償日止，按週年利率百分之五計算之利息。
原告其餘之訴駁回。
訴訟費用由原告乙○○負擔百分之十，原告庚○○負擔百分之五
，丙○○、己○○、丁○○、戊○○、甲○○○各負擔百分之七
，餘由被告負擔。
本判決第一項於原告丙○○、庚○○分別以新台幣貳拾陸萬元、
新台幣貳拾萬元供擔保後，得假執行；但被告如分別以新台幣
柒拾捌萬伍仟柒佰壹拾肆元、新台幣陸拾玖萬仟肆佰拾壹元
供擔保後，得免為假執行。
本判決第二項得假執行。
原告其餘假執行之聲請駁回。
    事實及理由
一、原告主張：被告辛○○於民國95年4 月14日上午10時40分許
    ，駕駛車牌號碼VZ-9206 號自用小客車（下稱系爭小客車）
    ，搭載被害人即原告丁○○、戊○○、乙○○、甲○○○、
    己○○、丙○○之父及原告庚○○之夫黃憨，沿高雄縣大樹
    鄉○○○○○道由北向南行駛，行經該省道與溪埔巷巷口南側
    檳榔攤時，應注意而未注意吳泰錕駕駛車牌號碼109-HB號營
    業曳引車（下稱系爭曳引車），沿上開省道由南向北逆向行
    駛，致發生對撞，被害人黃憨因而死亡，爰依侵權行為之法
    律關係，請求被告賠償下列損害（原告訴請吳泰錕賠償部分
    ，因吳泰錕業據臺灣高雄地方法院檢察署為不起訴處分，不
    合提起刑事附帶民事訴訟之要件，而由本院刑事庭予以判決
    駁回，詳本院95年度交簡附民字第196 號卷第33頁）：(一)原
    告丙○○為被害人支出之喪葬費新台幣（下同）50萬元；(二)
    原告庚○○無法受被害人扶養之損失146,211 元（以庚○○
    現年80歲之平均餘命10年，乘以93年臺灣省每人每月最低生
    活費用標準8,529 元，除以扶養人數7 人計算得之【8,529
    ×12×10÷7 ＝146,211 ，小數點以下四捨五入】）；(三)原
    告庚○○非財產上損害120 萬元，原告丁○○、戊○○、乙○○、甲○○○、己○○、丙○○非財產上損害各100 萬元
    ；合計原告丙○○可請求之金額為150 萬元，原告庚○○可
    請求之金額為1,346,211 元，原告丁○○、戊○○、乙○○
    、甲○○○、己○○可請求之金額各為100 萬元；並聲明：
    (一)被告應給付原告庚○○1,346,211 元，給付原告丙○○
    150 萬元，給付原告丁○○、戊○○、乙○○、甲○○○、
    己○○各100 萬元，及均自起訴狀繕本送達翌日起至清償日
    止，按週年利率5 ％計算之利息；(二)原告願供擔保，請准宣
    告假執行。
二、被告抗辯：本件車禍之發生係因吳泰錕逆向行駛所致，伊已
    將駕駛之自用小客車閃避至慢車道，仍無法避免車禍發生，
    過失全在吳泰錕，伊對車禍之發生未有過失，並聲明：(一)請
    求駁回原告之訴；(二)如受不利判決，願供擔保，請准宣告免
    假執行。
三、原告就其主張被告於上開時間、地點，駕駛小客車發生車禍
    ，致被害人死亡，及原告丁○○、戊○○、甲○○○、乙○○、己○○、丙○○為被害人之直系血親卑親屬（乙○○已
    出養，詳事實及理由三(四)之1.），原告簡黃抱為被害人配偶
    等事實，已提出現場相片4 張、戶籍謄本7 份為證（詳本院
    95年度交簡附民字第196 號卷第7 頁、第17頁起），且有道
    路交通事故現場圖、道路交通事故調查報告表(一)、(二)、車禍
    後所拍攝現場相片7 張、相驗筆錄、相驗屍體證明書、法醫
    驗斷書各1 份附卷可稽（詳臺灣高雄地方法院檢察署95年度
    相字第724 號卷【下稱95年度相字第724 號卷】第3 頁起、
    22頁起【影印卷】），且為被告所不爭執，堪信為真實，則
    被害人係因本件車禍死亡，其死亡與本件車禍間有因果關係
    ，應可認定。而被告仍執上開情詞置辯，則本件爭執即在於
    ：(一)本件車禍之發生被告有無過失？(二)原告丙○○請求之喪
    葬費有無理由？(三)原告庚○○請求之生活費有無理由？(四)原
    告請求之非財產上損害有無理由？原告各得請求之金額為何
    ？本院分述判斷意見如下：
  (一)關於本件車禍之發生被告有無過失：
    1.本件原告所駕駛之系爭小客車係與吳泰錕所駕駛之系爭曳
      引車，在台21線省道與西側溪埔巷巷口南側，靠近西側道
      路邊緣發生對撞，當時該2 車均已緊靠西側道路邊緣，系
      爭曳引車車身小部分占用南下快車道之外車道，現場未遺
      有煞車痕跡，小客車距快車道西側即外側0.7 公尺，現場
      遺有約7.4 公尺之煞車痕，此有道路交通事故現場圖及現
      場相片在卷可稽（詳95年度相字第724 號卷第3 頁、22頁
      、23頁）。而依證人即車禍現場西側檳榔攤之經營者王陳
      玉燕證稱略以：伊未注意吳泰錕係如何將系爭曳引車停放
      於檳榔攤前，但車禍發生前吳泰錕已下車至伊檳榔攤內，
      吳泰錕係第2 次至伊檳榔攤，平日非熟識等語（詳本院卷
      第105 頁起，即本院96年度交簡上字第30號卷第112 頁起
      【影本】）。按系爭曳引車在車禍發生時若係行駛中，碰
      撞前，駕駛者為避免車禍發生，通常會採取煞車措施，因
      而在道路現場遺有煞車痕跡，而依證人所稱系爭曳引車在
      車禍時係停放於路邊之事實推論，本件現場應未遺有系爭
      曳引車之明顯煞車痕跡，此與上開道路交通事故現場圖所
      示，系爭曳引車未遺有煞車痕之情相符，且證人王陳玉燕
      與吳泰錕既非熟識，當無刻意迴護之必要，所證自堪信為
      真實，則本件車禍發生時，吳泰錕所駕駛之系爭曳引車，
      業已停放於現場檳榔攤前，非在行駛中，應堪認定，原告
      主張及被告所辯系爭小客車與逆向行駛之系爭曳引車對撞
      一節，核與事實不符，不足採信。
    2.按汽車、機車或其他非依軌道行駛之動力車輛，在使用中
      加損害於他人者，駕駛人應賠償因此所生之損害，但於防
      止損害之發生，已盡相當之注意者，不在此限；汽車行駛
      時，駕駛人應注意車前狀況及兩車併行之間隔，並隨時採
      取必要之安全措施，民法第191 條之2 、道路交通安全規
      則第94條第3 項分別定有明文。而被告領有小型車之駕駛
      執照，有道路交通事故調查報告(二)附卷可稽（詳95年度相
      字卷第724 號卷第7 頁第31欄），對上開道路交通安全規
      則之規定當無不知之理，又車禍當時為晴天，日間自然光
      線自屬良好，路面舖設柏油，乾燥無缺陷，亦無障礙物，
      視距良好，亦有道路交通事故調查報告表(一)在卷可按（詳
      系爭相字卷第4 頁），被告對於吳泰錕將系爭曳引車停放
      於路邊之情形，客觀上自無不能注意之情事，且被告並未
      說明主觀上有何不能注意之特別情形，竟疏未注意，致所
      駕駛之系爭小客車與停放於路旁之系爭曳引車發生對撞，
      則被告對本件車禍之發生，即有應注意能注意而未注意之
      過失，應可認定，本院96年度交簡上字第30號刑事判決、
      臺灣省高屏澎區車輛行車事故鑑定委員會、臺灣省車輛行
      車事故覆議鑑定委員會鑑定意見均同（詳本院卷第134 頁
      、臺灣高雄地方法院檢察署95年度偵字第11101 號卷第23
      頁、62頁【影印卷】），依上開民法規定所示，被告自應
      負損害賠償責任。
    3.次按數人共同不法侵害他人之權利者，連帶負損害賠償責
      任﹔不能知其中孰為加害人者，亦同，民法第185 條第1
      項亦有明文。而民事上之共同侵權行為，（狹義的共同侵
      權行為，即共同加害行為，下同）與刑事上之共同正犯，
      其構成要件並不完全相同，共同侵權行為人間不以有意思
      聯絡為必要，數人因過失不法侵害他人之權利，苟各行為
      人之過失行為均為其所生損害之共同原因，即所謂行為關
      連共同，亦足成立共同侵權行為（詳司法院66年6 月1 日
      （66）院臺參字第0578號令例變字第1 號）。從而僅須加
      害人之行為，係造成被害人權利受損之原因行為，即須對
      被害人及其他請求權人所受之損害，負完全之賠償責任，
      至有無其他行為關連之共同加害人，僅要否連帶負賠償責
      任，及加害人間有無求償關係之問題，尚無礙被害人或其
      他請求權人對其中任一加害人，可請求完全賠償之權利。
      本件因被告之過失發生車禍，致被害人黃憨死亡，被告對
      相關之請求權人自應負完全之賠償責任，不因吳泰錕是否
      為共同加害人而有不同，則本院即無庸對吳泰錕有無過失
      加以判斷，附此敘明。
  (二)關於原告丙○○請求之喪葬費有無理由：
    又按不法侵害他人致死者，對於支出醫療及增加生活上需要
    之費用或殯葬費之人，亦應負損害賠償責任，民法第192 條
    第1 項定有明文。本件原告主張丙○○為被害人支出殯葬費
    50萬元之事實，已提出收據11份為證（收據金額超過50萬元
    ，詳本院95年度交簡附民字第196 號卷第8 頁起），並為被
    告所不爭執，且核該收據所列之支出項目，如銀紙、紙厝、
    庫錢、念經、入殮、火葬費用、納骨塔使用及管理費、喪葬
    服飾、禮儀用品、祭祀典禮用品及儀式規劃等，均為一般喪
    葬之必要支出，復因含火化之喪葬儀式通常須花費數小時，
    又須配合適當之時間，常有耽誤用餐之情形，則外燴之費用
    亦屬合理，從而原告請求賠償之喪葬費用均屬必要，應可認
    定。再者，被害人之喪葬費均係原告丙○○支出，業經原告
    等一致陳述在卷（詳本院卷第17頁），則雖有部分收據係以
    其他原告名義開立，應係由其等代辦部分喪葬事宜之故，尚
    不影響原告丙○○支出上開喪葬費用之事實，從而原告丙○○請求被告賠償為被害人支出之喪葬費50萬元，依法即無不
    合，自應准許。
  (三)關於原告庚○○請求之生活費有無理由：
    另按不法侵害他人致死者，被害人對於第三人負有法定扶養
    義務者，加害人對於該第三人亦應負損害賠償責任，民法第
    192 條第2 項定有明文。本件原告主張被害人黃憨生前從事
    土地買賣介紹之事實，為被告所不爭執，並自承本件車禍發
    生時，係搭載被害人前往仲介土地買賣（詳本院卷第51頁）
    ，且經本院調閱94年度之財產所得資料，被害人於該年有利
    息所得1 萬餘元，足見確有相當金額之存款，名下並有門牌
    號碼：高雄縣大樹鄉○○村○○○路1 之20號、高雄縣大樹
    鄉○○村○○○路大坪巷32號2 建物，並有相當之不動產，
    此有稅務電子閘門財產所得調卷明細表1 份附卷可稽（詳本
    院卷第25頁），自有能力扶養原告庚○○，則原告庚○○自
    得請求因不能受扶養所受之損害。原告庚○○另主張其為15
    年1 月10日出生，本件車禍發生時約80歲，尚可受扶養10年
    ，每年應受扶養金額為102,348 元（8,529 ×12＝102,348
    ），扶養義務人為7 人，請求1/7 之扶養損害，經查，依94
    年台閩地區簡易生命表之統計，80歲者之平均餘命為8.69年
    ，有該統計附卷可按（詳本院卷第139 頁），超過此範圍之
    請求，自無理由，又94年度高雄縣每人每月平均消費支出為
    13,851元，亦有該統計資料在卷可憑（詳本院卷第142 頁）
    ，原告庚○○主張每月應受扶養金額8,529 元，既低於平均
    消費金額甚多，所請即難認為有何不合，且原告庚○○之扶
    養義務人，除被害人外，尚有除乙○○外之其他原告，共6
    人（原告乙○○已出養，與原告庚○○之父母子女關係，在
    終止收養前停止，詳事實及理由三(四)之1.），則原告庚○○
    請求1/7 之扶養費，亦無不合，則依霍夫曼式扣除中間利息
    之方式計算（第一年不扣除中間利息方式），原告一次可請
    求之未受扶養損害即為107,717 元（102,348 ×7.00000000
    ×1/7 ≒107,717 ，小數點以下四捨五入）。
  (四)關於原告請求之非財產上損害有無理由：
    1.再按養子女與養父母之關係，除法律另有規定外，與婚生
      子女同；養子女自收養關係終止時起，回復其本姓，並回
      復其與本生父母之關係，民法第1077條、第1083條前段分
      別定有明文；又養子與養親之關係以有收養關係為前提，
      在收養關係未經兩願或判決終止以前，對於養子之權利義
      務，當然應由養父母行使並負擔，而無其本生父母置喙之
      餘地，此有最高法院20年上字第2305號判例可資參照。而
      本件被害人雖為原告乙○○之生父，然乙○○於50年4 月
      29日，業由養父柯見臨收養，此有高雄縣大樹鄉戶政事務
      所96年5 月7 日樹鄉戶字第0950001146號函及所附收養登
      記申請書、收養同意書在卷可憑（詳本院卷第44頁），且
      原告亦自承上開收養之事實，並陳稱收養關係未終止（詳
      本院卷第17頁、51頁），則依上開規定及最高法院判例意
      旨，即難認原告乙○○與被害人有父母子女之法律關係，
      從而原告乙○○請求因被害人被不法侵害致死所受之非財
      產上損害，依法自有未合，不應准許。
    2.復按不法侵害他人致死者，被害人之父、母、子、女及配
      偶，雖非財產上之損害，亦得請求賠償相當之金額，民法
      第194 條定有明文。而本件庚○○名下無財產資料，94年
      所得僅有利息數千元；己○○名下無財產資料，94年所得
      有利息數千元及薪資70餘萬元；丁○○名下財產約20餘萬
      元，94年所得2 萬餘元；戊○○名下有1794CC汽車1 輛，
      94年所得2 萬餘元；甲○○○名下財產約20餘萬元，94年
      所得7 萬餘元；丙○○名下財產約100 萬元，94年無所得
      資料；被告名下無財產資料，94年無所得資料，有稅務電
      子閘門財產所得調卷明細表7 份附卷可按（詳本院卷第27
      頁起），又原告庚○○目前無工作，己○○高中畢業，從
      事壽險業，丁○○五專畢業，之前從事木材買賣，目前無
      工作，戊○○高中畢業，從事運輸業，甲○○○國小畢業
      ，係專職家庭主婦，丙○○高工畢業，之前開理髮店，目
      前無工作，上開事實為原告所自陳，且為被告所不爭執，
      堪信為真實；而被告自陳高中畢業，原從事腳底按摩工作
      ，因本件車禍療養，目前無工作之事實，亦為原告所不爭
      執，同堪信為真實，本院審酌庚○○於本件車禍發生時已
      滿80歲，晚年喪偶，悲痛之情可想而知，另原告己○○、
      丁○○、戊○○、甲○○○、丙○○遽遭喪父之痛，精神
      上所受損害亦可想像，復衡之上開各情，因認原告庚○○
      得請求之精神上損害，以認定為80萬元，原告己○○、丁○○、戊○○、甲○○○、丙○○得請求之精神上損害，
      以認定各50萬元為適當。
  (五)關於原告各得請求之金額為何：
    依上所述，原告丙○○得請求之金額為100 萬元（50萬＋50
    萬＝100 萬），原告庚○○得請求之金額為907,717 元（
    800,000 ＋107,717 ＝907,717） ，原告己○○、丁○○、
    戊○○、甲○○○可請求之金額各為50萬元，然因本件車禍
    ，原告丙○○、庚○○、己○○、丁○○、戊○○、甲○○○、乙○○業自友聯產物保險股份有限公司，共同受領強制
    汽車保險所給付之賠償150 萬元，此有該公司96年8 月7 日
    友高理賠調字第071 號函及所附理賠計算書、汽車肇事賠
    償給付結案同意書、委託書附卷可據（詳本院卷第77頁），
    而原告亦自陳該150 萬元係由其等7 人平分（詳本院卷第
    131 頁），即每人獲保險給付214,286 元（1,500,000 ÷7
    ＝214,286 ，小數點以下四捨五入），依強制汽車責任保險
    法第32條規定，各原告受保險給付之214,286 元，自應視為
    被保險人即被告損害賠償金額之一部，則原告上開可得請求
    之金額，自應各扣除214,286 元，從而原告丙○○尚可請求
    給付785,714 元，原告庚○○尚可請求給付693,431 元，原
    告己○○、丁○○、戊○○、甲○○○尚可各請求給付
    285,714 元。
四、綜上所述，原告丙○○請求被告給付785,714 元，原告庚○○請求被告給付693,431 元，原告己○○、丁○○、戊○○
    、甲○○○各請求被告給付285,714 元，並均自起訴狀繕本
    送達翌日即95年11月25日起至清償日止，按週年利率5 ％計
    算之法定遲延利息，依法尚無不合，應予准許，原告逾此範
    圍之請求，尚屬無據，應予駁回。
五、本件判決被告應給付原告己○○、丁○○、戊○○、甲○○○部分，屬所命給付金額未逾50萬元之判決，依民事訴訟法
    第389 條第1 項第5 款規定，應依職權宣告假執行。又判決
    被告應給付原告庚○○、丙○○部分，兩造陳明願供擔保請
    為宣告假執行或免為假執行，經核均與規定相符，爰分別酌
    定相當之擔保金額予以宣告。至原告敗訴部分，假執行之聲
    請即失所依附，自應予以駁回。
六、據上論結，原告之訴為一部有理由，一部無理由，依民事訴
    訟法第79條、第389 條第1 項第5 款、第390 條第2 項、第
    392條第2項，判決如主文。
中　　華　　民　　國　　96　　年　　9 　　月　　28　　日
                  民事第一庭審判長法  官  陳嘉惠
                                  法  官  廖純卿
                                  法　官　鄭峻明
正本係照原本作成。
如不服本判決，應於送達後20日內，向本院提出上訴狀並表明上
訴理由，如於本判決宣示後送達前提起上訴者，應於判決送達後
10日內補提上訴理由書（須附繕本）。
中　　華　　民　　國　　96　　年　　9 　　月　　28　　日
                                書記官　莊豐源
